【裁判字號】    98,上易,88
【裁判日期】    980422
【裁判案由】    損害賠償
【裁判全文】
臺灣高等法院臺中分院民事判決          98年度上易字第88號
    上  訴  人  甲○○
    訴訟代理人  乙○○
    被  上訴人  財資企業股份有限公司
    法定代理人  丙○○
    訴訟代理人  丁○○
上列當事人間請求損害賠償事件，上訴人對於民國97年12月30日
臺灣苗栗地方法院97年度訴字第338 號第一審判決提起上訴，本
院於98年04月08日言詞辯論終結，茲判決如下：
    主  文
上訴駁回。
第二審訴訟費用由上訴人負擔。
    事  實
一、上訴人聲明求為判決：(一)原判決廢棄。(二)上開廢棄部分，被
    上訴人在第一審之訴駁回。(三)第一、二審訴訟費用均由被上
    訴人負擔。其陳述除與原判決記載相同者予以引用之外，另
    補稱：
  (一)按因可歸責於債務人之事由，致給付不能者，債權人得請求
    損害賠償，固為民法第226條第l項所規定。惟種類之債或金
    錢之債，於通常情形，並不生給付不能之情形，有最高法院
    32年上字第4757號、19年上字第1733號、20年上字第233 號
    、22年上字第3180號、29年上字第205 號、31年上字第2736
    號、37年上字第7140號判例可稽。易言之，金錢之債並無給
    付不能之情形，債權人不得主張債務不履行之損害賠償。又
    按損害賠償之債，以實際受有損害為成立要件，倘無損害，
    即不發生賠償問題。被害人實際上有否受損害，應視其財產
    總額有無減少而定：：：對之取得債權，其財產總額並未因
    此減少，於其證明就系爭貸款追償而無效果前，尚難認已受
    有實際損害，有最高法院92年台上字第1186號判決可稽。故
    本件被上訴人主張之訴訟標的，並非請求清償借款，而係金
    錢債務不履行之損害賠償，原審苗栗地方法院不以其訴無理
    由而駁回，反為其勝訴之判決，難謂適法。
  (二)另本件尚有下列疑點尚未釐清，原審即遽為被上訴人全部勝
    訴之判決，有欠妥當。系爭汽卓（l998年份美國克萊斯樂廠
    牌、NEON LE車型、牌照號碼M6-0083號）之買賣價金為何？
    是新台幣68蒿元或被上訴人主張之887,808 元（即分期付款
    每期18,496元x48期=887,808元）？被上訴人主張之價金887
    ,808元，係包含48期本息攤還之利息在內，即本金68萬元系
    爭汽車新車價）及4年利息總額207,808元，貸款利率相當於
    年息13.75%。買方馬素貞87年12月1日、16日、88年l月16日
    繳納三期計55488元，被上訴人於88年3月18日強制執行取回
    車輛，當時貸款剩餘本金為625,233 元，旋於88.04.03拍賣
    系爭汽車取得價金33萬元，先扣除拍賣費用18000 元，另扣
    除欠繳第4期及第5期之分期付款本息36992 元後，再抵充本
    金275008元後，尚欠本金餘額應為350,225 元，非被上訴人
    所主張之539,531元。本件不得以48期貸款本息總和 887808
    元為債權本金，否則無異將未到期之43期13.75%約定利息滾
    入原本後，再計算年息20%遲延利息及年息36.5%違約金，對
    上訴人造成三層剝削。
  (三)被上訴人主張買方遲延履行，應自遲延日起按年息20% 計付
    遲延利息，及按日加計0.1%違約金部分。查本件約定利息，
    為年息13.75%，約定遲延利息為年息20% ，而約定利息與約
    定遲延利息，性質均為利息，應有民法第205 條規定『約定
    利率超過週年百分之20者，債權人對於超過部分之利息，無
    請求權。第207條第l項規定『利息不得滾入原本再生利息』
    。第233條第2項規定『對於利息，無須支付遲延利息』之適
    用。亦即被上訴人不能將未到期之43期13.75%約定利息滾入
    原本後，再主張請求20% 約定遲延利息，僅能按買方遲延日
    （依被上訴人原審訴之聲明記載為88年03月20日）起剩餘本
    金350,225元計算20%遲延利息。而按日加計0.1%違約金部分
    ，相當於年息36.5%，連同20%遲延利息合併計算，債務人每
    年額外負擔高達本金56.5%，依民法第252條規定『約定之違
    約金過高者，法院得減至相當之數額』，並參酌最高法院79
    年台上字第1915號判例，本件被上訴人係經濟強勢地位，而
    上訴人為經濟弱勢，本件違約金又係依據定型化契約，非上
    訴人自由意思所能變更，為此請求酌減至零，以減輕上訴人
    負擔。
  (四)原審以上訴人抗辯「承辦人通常與中古車商勾結謀利，將汽
    車高價低賣轉取差價，或先交車但遲延過戶登記，讓債務人
    負擔汽車折舊損失」、「原告請求給付汽車分期付款價金及
    利息、違約金，亦應先舉證其無故意或過失損害被告權益，
    以符誠信原則」部分，未見舉證以實其說，而不為所採。惟
    被上訴人財資企業股份有限公司（董事長丙○○、設台北市
    ○○○路3 段156號18樓之6、董事許哲中）與拍賣系爭汽車
    之全磐股份有限公司（董事長許哲中、亦設台北市○○○路
    ○ 段156號18樓之6、董事丙○○，參卷附車輛拍賣拍定證明
    書所載）根本就是同一關係企業，左手取車回來，右手拍賣
    出去，肥水均落自家田，如此利益輸送，層層剝削汽車動產
    擔保交易違約車主，比起上訴人在原審所述承辦人與中古車
    商勾結謀利，情況更加嚴重。故被上訴人所提全磐股份有限
    公司出具之車輔拍賣拍定證明書，因違反利益衝突迴避原則
    ，欠缺客觀公正性，不足採為證據。且系爭汽車新車價68萬
    元，僅行駛四個多月即遭被上訴人關係企業拍賣，價金僅有
    33萬元，其誰能信？為判斷系爭汽車於98年4月3日拍賣當時
    之中古車價，請命被上訴人提出當時系爭汽車檔案資料（出
    廠證明書、新車買賣銷貨發票、牌照申請書、車況照片、汽
    車拍賣公告等）到院後，函送有關單位鑑定系爭汽車拍賣當
    時之市場價格，俾證明被上訴人確實高價低賣汽車，損害上
    訴人權益。
二、被上訴人聲明求為判決：(一)上訴駁回。(二)第二審訴訟費用由
    上訴人負擔。其陳述除與原判決記載相同者予以引用外，另
    補稱：
  (一)被上訴人與上訴人於87年間訂立者為「附條件買賣契約」，
    非上訴人所稱之「貸款契約」，各期分期價金之總和即為分
    期總價金，並無所謂原定利息為年息13.75%之說。前開契約
    第2 條之「頭期款」、「各期分期價款與其他附加費用合計
    之總價款與現金交易價格之差額」、「換算利率」均係依循
    消費者保護法第21條之規定而來，故並無上訴人所謂「將未
    到期之43期13.75%約定利息滾入原本」之情形。至上訴人於
    上訴理由狀第二(2)點之貸款充抵計算方式亦非被上訴人依前
    開系爭契約所能接受。
  (二)就上訴人上訴理由狀第一點所爭執者，被上訴人已於一審答
    辯狀第四點說明：「如被告依附條件買賣契約將前開標的物
    之分期總價款繳納完畢，原告除得收取分期總價款外，尚得
    以之挪作他用再行獲利，除車售後當時所欠款項外，原告依
    前開契約第16條尚得請求自遲延日起按年息20% 計付遲延利
    息及其按日加計0.1%違約金，惟原告至今不斷向被告追償仍
    不獲清償（誠如被告於答辯狀內所列舉之給付票款強制執行
    事件），被告所指難認受有損害與事實不符，依動產擔保交
    易法第28條第2項，原告得向被告請求損害賠償」。
  (三)被上訴人屢就該標的經公開拍賣售得金額質疑，上訴人業已
    於一審答辯狀第二點、第三點表明，茲再就此簡要說明。系
    爭標的物經公開拍賣售得330,000 元實屬可證，又既為經公
    開拍賣之標的，該標的拍賣金額之高低，決定關鍵在於市場
    上投標者之出價，回歸市場機制，此與被上訴人公司與拍賣
    系爭汽車之全磐股份有限公司係關係企業一事並無關連。
  (三)關於該車之價金及出售後之間價差，說明如下：1.該款車型
    之新車車價約43萬至69萬間，該金額當然係指一次買斷之價
    格，而本案所爭標的乃為附條件買賣契約之標的，為分期總
    價款，當不可依上訴人於一審答辯狀內所陳，逕以分期總價
    款與拍定金額核算折舊率。2.一般美系新車掛牌前後之價差
    程度亦有其一定比例（上訴人於一審答辯狀中證據四之公開
    出版印刷品可證）。3.二手車之交易價格，涉及汽車出廠年
    份、汽車品牌、使用及保養狀況、市場需求等總總因素，暫
    且不論每一年度市場景氣好壞對交易價格之影響為不可預見
    外，該車車況即成為影響前開標的物交易價格之主要因素。
    況該標的乃於新車車況下交由債務人馬素貞先行占有領牌使
    用，被上訴人對於該標的物之使用狀況無從了解，依前開契
    約第10條其危險負擔當然由買方承受，此乃當然之理。
    理  由
一、本件上訴人經合法通知，未於最後言詞辯論期日到場，核無
    民事訴訟法第386 條各款所列情形之一，爰依被上訴人之聲
    請，由其一造辯論而為判決，合先敘明。
二、被上訴人主張：緣原審共同被告馬素貞於87年11月20日以附
    條件買賣之方式向其購買1998年CHRYSLER牌NEONLE牌照號碼
    M6-0083號自小客車，價錢為887,808元，分期48期，87年12
    月01日支付18,496元，87年12月16日起至91年10月16日止，
    每月16日支付18,496元，由上訴人甲○○及原審共同被告陳
    志強為連帶保證人，並由馬素貞開立47張支票支付，然於88
    年02月16日竟遭退票，同年04月16日列為拒絕往來戶。後被
    上訴人取回上開汽車賣出，受償金額33萬元，依動產擔保法
    第30條準用同法第20條、第28條規定及前開契約約定，賣得
    價金先抵充費用1,800元，次抵充利息740元，再抵充本金31
    1,260元，則尚欠539,531元。且依附條件契約第16條約定，
    遲延履行時，應自遲延日起按年息20% 計付遲延利息，及按
    日加計千分之一違約金。為此乃提起本訴，請求原審共同被
    告馬素貞、陳志強及上訴人，應連帶給付539,531 元及其遲
    延利息與違約金。
三、上訴人則以：伊為原住民，年邁多病，家境貧困，行動不便
    ，領有殘障手冊。本件是兒媳陳志強、馬素貞向被上訴人辦
    理分期付款買賣車輛，共同簽發68萬元本票，後未履行，被
    上訴人將車輛取回，被上訴人並聲請本票裁定，查封拍賣伊
    之不動產，後因無人應買而撤封結案，現又聲請假扣押伊之
    不動產，尚未拍賣。被上訴人早在88年初就將系爭汽車取回
    ，依當時中古車價變賣求償，已足以清償剩餘價金56萬元，
    嗣後子媳又有清償一部分，故被上訴人聲請強制執行請求本
    金為49萬元及自89年08月18日起算之利息。而貸款公司派員
    取回分期付款汽車時，承辦人員通常與中古車商勾結謀利，
    將汽車高價低賣賺取差價，或先交車但遲延過戶，讓債務人
    負擔汽車折舊損失，此觀被上訴人於96年12月18日存證信函
    通知上訴人，為何不載明系爭汽車何時出售及賣得價金之原
    因即明。基於上開理由，本件即使被上訴人請求給付汽車分
    期付款價金及利息、違約金，亦應先舉證其無故意或過失損
    害伊之權益，以符誠信原則。又金錢之債並無給付不能之情
    形，債權人不得主張債務不履行之損害賠償。且損害賠償之
    債，以實際受有損害為成立要件，故於被上訴人證明就系爭
    貸款追償而無效果前，尚難認其已受有實際損害。被上訴人
    主張之價金887,808 元，係包含48期本息攤還之利息在內，
    本件違約金又係依據定型化契約，非上訴人自由意思所能變
    更，而被上訴人係經濟強勢地位，上訴人為經濟弱勢，為此
    違約金應酌減至零，以減輕上訴人負擔等語，資為抗辯。
四、被上訴人之上述主張，業據其提出與所述相符之附條件買賣
    契約書、支票及退票理由單、債權試算表、臺灣士林地方法
    院函、全磐股份有限公司車輛拍賣拍定證明書、權威車訊刊
    載有關美國克萊斯勒CHRYSLER牌NEON價錢分析等件為證（見
    原審卷第46至49頁），堪認為真實。又按當事人主張有利於
    己之事實者，就其事實有舉證之責任，民事訴訟法第277 條
    亦定有明文。本件上訴人甲○○抗辯「承辦人員通常與中古
    車商勾結謀利，將汽車高價低賣賺取差價，或先交車但遲延
    過戶，讓債務人負擔汽車折舊損失」云云，並未舉證以實其
    說，尚難採信。又民法第184條第1項前段規定，侵權行為以
    因故意或過失不法侵害他人之權利為構成要件，其主張行為
    人應負該條項前段之侵權行為責任者，應就「故意或過失」
    之要件，負舉證責任。本件係請求附條件買賣之分期付款，
    被上訴人已提出88年04月30日全磐股份有限公司車輛拍賣拍
    定證明書、權威車訊刊載美國克萊斯勒CHRYSLER牌NEON價錢
    分析等件證明拍賣系爭汽車，核無故意或過失行為，致上訴
    人受有拍賣汽車價金損失之情形，因此上訴人抗辯所稱「被
    上訴人請求給付汽車分期付款價金及利息、違約金，亦應先
    舉證其無故意或過失損害上訴人之權益，以符誠信原則」，
    亦無理由。
五、又本件被上訴人與上訴人於87年間訂立者為「附條件買賣契
    約」，非上訴人所稱之「貸款契約」，各期分期價金之總和
    即為分期總價金，並無所謂原定利息為年息13.75%，即總價
    金係包含48期本息攤還之利息在內之說。亦即無上訴人所謂
    「將未到期之43期13.75%約定利息滾入原本」之情形。且系
    爭標的物既經公開拍賣，則拍賣金額之高低，決定關鍵在於
    市場上投標者之出價，此與被上訴人公司與拍賣系爭汽車之
    全磐股份有限公司係關係企業一事並無關連。被上訴人係因
    上訴人所開立支付車款之支票遭退票，而請求附條件買賣之
    分期付款，並依動產擔保交易法第28條第2 項請求損害賠償
    ，已實際受有損害，至為明灼。是以上訴人於本審提出上訴
    理由狀略謂：金錢之債並無給付不能之情形，債權人不得主
    張債務不履行之損害賠償。且損害賠償之債，以實際受有損
    害為成立要件，故於被上訴人證明就系爭貸款追償而無效果
    前，尚難認其已受有實際損害。而被上訴人主張之價金887,
    808 元，係包含48期本息攤還之利息在內，本件違約金又係
    依據定型化契約，非上訴人自由意思所能變更，而被上訴人
    係經濟強勢地位，上訴人為經濟弱勢，為此，違約金應酌減
    至零，以減輕上訴人負擔云云，不足遽採。
六、綜上所述，本件被上訴人主張本於附條件買賣契約及連帶保
    證之法律關係，請求原審共同被告馬素貞、陳志強及上訴人
    ，應連帶給付539,531 元及其遲延利息與違約金，為有理由
    ，應予准許。原審判命上訴人應如數連帶給付，並無不合。
    上訴意旨指摘原判決不當，求予廢棄改判，其上訴為無理由
    ，應予駁回。
七、本件事證已臻明確，兩造所提其餘攻擊防禦方法及舉證，與
    判決結果不生影響，爰不一一論述。
八、據上論結，本件上訴人之上訴為無理由，爰依民事訴訟法第
    463 條、第385條第1項前段、第449條第1項、第78條，判決
    如主文。
中    華    民    國    98    年    4     月    22    日
                  民事第五庭    審判長法  官  林陳松
                                      法  官  王重吉
                                      法  官  古金男
以上正本係照原本作成。
不得上訴。
                                      書記官  詹錫朋
中    華    民    國    98    年    4     月    23    日
                                                      Ｍ


司法院資訊處製作；財團法人民間司法改革基金會備份。
